臺灣高等法院民事判決
110年度重上字第711號
上  訴  人  鄒圳麗  



訴訟代理人  陳鈺盛律師
被 上訴 人  醇萃國際貿易有限公司

特別代理人  李璇辰律師
上  訴  人  吳俗霈  
訴訟代理人  余宗鳴律師
複 代理 人  林庭宇律師
上列當事人間請求損害賠償等事件，上訴人對於中華民國110年9
月3日臺灣臺北地方法院108年度訴字第5062號第一審判決分別提
起上訴，鄒圳麗並為訴之追加，本院於111年6月8日言詞辯論終
結，判決如下：
    主      文
原判決關於㈠命吳俗霈給付醇萃國際貿易有限公司部分，及該部
分假執行之宣告；㈡駁回鄒圳麗後開第二項之訴部分，及該部分
假執行之聲請；㈢訴訟費用之裁判均廢棄。
吳俗霈應給付鄒圳麗美金貳拾壹萬玖仟玖佰柒拾伍元，及自民國
一百零九年五月十七日起至清償日止，按週年利率百分之五計算
之利息。
鄒圳麗其餘上訴駁回。
第一、二審（含追加之訴）訴訟費用，由吳俗霈負擔。
本判決所命給付，於鄒圳麗以美金柒萬參仟參佰貳拾伍元供擔保
後得假執行，但吳俗霈如以美金貳拾壹萬玖仟玖佰柒拾伍元預供
擔保，得免為假執行。
鄒圳麗其餘假執行之聲請駁回。
    事實及理由
壹、程序方面
一、上訴人鄒圳麗（下稱鄒圳麗）為香港地區之人民（見本院 ㈣
    卷第397至399頁），依契約、侵權行為等法律關係，請求對
    造上訴人吳俗霈（下稱吳俗霈）返還美金（下同）21萬9975
    元本息（下稱系爭款項），因與兩造契約關係最切之法律、
    侵權行為結果地法，均為我國法，依香港澳門關係條例第38
    條、類推適用涉外民事法律適用法第20條第2項、第24條但
    書、第25條規定，本件應適用中華民國法律為準據法，合先
    說明。　
二、於第二審為訴之變更或追加，非經他造同意，不得為之；但
    請求之基礎事實同一者，不在此限，此觀民事訴訟法第446
    條第1項、第255條第1項但書第2款即明。鄒圳麗於本院追加
    依消費借貸法律關係、民法第184條第1項前段規定，為其請
    求權基礎（見本院㈣卷第349-1至349-2、392頁)，核屬請求
    基礎事實同一之追加，應予准許。至鄒圳麗雖於本院言詞辯
    論時，當庭撤回在第二審所追加之代位權之備位聲明，但並
    未捨棄該追加之消費借貸法律關係之訴訟標的，並已與被上
    訴人醇萃國際貿易有限公司（下稱醇萃公司）為同一之吳俗
    霈應依公司法第19條第2項自負借款人之主張（見本院㈣卷第
    392至393頁），附此敘明。
貳、實體方面　
一、鄒圳麗、醇萃公司主張：吳俗霈於民國107年間邀鄒圳麗合
    資成立醇萃公司，於同年11月21日以未經設立登記之醇萃公
    司代表人身份，向鄒圳麗借用系爭款項供醇萃公司周轉（下
    稱系爭借貸契約），並向鄒圳麗詐稱上開借予醇萃公司款項
    ，匯入吳俗霈私人帳戶，可規避繳納所得稅義務，致鄒圳麗
    誤信而於同年月27日將系爭款項匯至吳俗霈之中國信託商業
    銀行南京東路分行0000000000000000號帳戶（下稱系爭帳戶
    ），由吳俗霈代醇萃公司收受該款項，而受鄒圳麗委任，以
    用於支付醇萃公司費用（下稱系爭委任契約）。詎吳俗霈未
    將系爭款項交付醇萃公司，反而挪為私用。是吳俗霈違反公
    司法第19條第1項規定，應自負借款人責任，鄒圳麗業以民
    事變更聲明狀催告返還，並終止系爭委任契約。另吳俗霈侵
    吞系爭款項，致醇萃公司受有該款項之損害等情。爰先位由
    鄒圳麗依民法第544條、第179條、第184條第1項後段、第2
    項規定，擇一求為命吳俗霈給付鄒圳麗21萬9975元，及自民
    事變更聲明狀繕本送達翌日（即109年4月17日）起算之法定
    遲延利息；備位由醇萃公司依公司法第23條第1項、民法第1
    84條第1項後段、第2項規定，擇一求為命吳俗霈給付醇萃公
    司21萬9975元，及自109年4月17日起算法定遲延利息之判決
    （原審駁回鄒圳麗之先位請求，另就醇萃公司備位請求部分
    ，為吳俗霈敗訴之判決。鄒圳麗、吳俗霈各自就其敗訴部分
    ，提起上訴。鄒圳麗並為訴訟標的之追加如上壹之二所述）
    。鄒圳麗於本院之上訴（含追加）聲明為：㈠原判決關於駁
    回下列第㈡項之訴部分廢棄。㈡吳俗霈應給付鄒圳麗21萬9975
    元，及自109年4月17日起至清償日止，按週年利率5％計算之
    利息。㈢願供擔保，請准宣告假執行。
二、吳俗霈則以：伊受鄒圳麗委託處理廣州貝殼風鈴美甲有限公
    司（下稱貝殼風鈴公司）、香港醇萃公司營運事宜，除受託
    處理系爭款項支付醇萃公司營運費用外，尚需支應貝殼風鈴
    公司、香港醇萃公司之業務支出，已無賸餘。伊未侵吞系爭
    款項，自毋庸負返還責任等語，資為抗辯。於本院之上訴聲
    明為：㈠原判決關於命吳俗霈為給付部分，及該部分假執行
    之宣告均廢棄。㈡上開廢棄部分，醇萃公司在第一審之訴及
    假執行之聲請均駁回。
三、吳俗霈於107年間邀鄒圳麗合資成立醇萃公司，鄒圳麗於同
    年11月27日將系爭款項匯入系爭帳戶等情，為兩造所不爭執
    （見本院㈠卷第79頁），堪信為真正。鄒圳麗先位請求吳俗
    霈返還系爭款項，醇萃公司備位請求吳俗霈賠償系爭款項，
    均為吳俗霈所拒，並以前開情詞置辯。經查：
㈠、未經設立登記，不得以公司名義經營業務或為其他法律行為
    ，違反前項規定者，行為人自負民事責任，公司法第19條
    第1項、第2項定有明文。是以，公司未經設定登記，固不能
    謂其具有獨立之人格，而不得為法律行為之主體。然以公司
    名義為法律行為者，依公司法第19條第2項規定，既應由行
    為人自負其責，當非不應認行為人為該法律行為之主體。
㈡、觀諸鄒圳麗提出之107年11月21日LINE對話記錄(下稱系爭LIN
    E對話)，顯示吳俗霈傳送訊息予鄒圳麗稱：「一筆是成立公
    司用，一筆是股東借款」、「成立公司的是27萬台幣，一定
    要直接由妳的戶頭進到公司戶」、「22萬美金是借款，進私
    人戶頭才有免稅的空間」，鄒圳麗回覆「所以，就是你代我
    給公司」，吳俗霈回稱「對，我們自己有一份協議即可」、
    「因為我是負責人，在台灣債務承擔人主要是我」等語(見
    原審㈠卷第467至469頁)；吳俗霈於同年月26日寄發電子郵件
    (下稱系爭電郵)予鄒圳麗，內載：「2018.12.26茲借款22萬
    元美金，由Wu Supei台灣公司負責人代收款，每年6月及12
    月償還利息。本金依據公司營運狀態償還」等詞，有該電子
    郵件在卷可查(見原審㈠卷第35頁)；鄒圳麗於同年月27日將
    系爭款項匯入系爭帳戶乙節，為吳俗霈所不否認(見本院㈠卷
    第79頁)，參互以觀，可知吳俗霈於107年11月間以醇萃公司
    代表人身份，與鄒圳麗成立系爭借貸契約之意思表示合致，
    鄒圳麗並於同年月27日將系爭款項匯入系爭帳戶以交付借款
    ，堪認吳俗霈係以醇萃公司名義與鄒圳麗為消費借貸之法律
    行為。惟醇萃公司乃於108年1月15日始完成設立登記，有卷
    附醇萃公司設立登記表可憑(見原審㈠卷第25至29頁)，而醇
    萃公司於本院審理時，亦否認而拒絕承受該消費借貸關係(
    見本院㈣卷第393頁)，則吳俗霈於107年11月間以醇萃公司名
    義而與鄒圳麗成立系爭借貸契約，違反公司法第19條第1項
    規定，應由吳俗霈自負借款人之民事責任，揆諸前揭說明，
    堪認吳俗霈為系爭借貸契約之借款人。
㈢、吳俗霈雖辯稱：系爭款項除支付醇萃公司營運費用，尚需支
    應貝殼風鈴公司之顧問費、薪資、差旅費，及香港醇萃公司
    之業務支出，已無賸餘，伊毋庸負返還義務云云。然以移轉
    金錢作為消費借貸之標的者，貸與人負有返還同額金錢之契
    約義務，此觀民法第474條規定即明。吳俗霈就系爭消費借
    貸契約應負借款人之民事責任，既經本院認定如上㈡所述，
　　則縱認系爭款項已全數用罄，仍不影響吳俗霈依約應負之借
    款人返還義務，至為明灼。遑論細繹系爭LINE對話、系爭電
    郵內容（分見原審㈠卷第467至469頁、第35頁），皆明白揭
    示系爭款項為鄒圳麗借貸予醇萃公司之款項，並無隻字片語
    提及系爭款項除支付醇萃公司營運費用，尚需支應貝殼風鈴
    公司及香港醇萃公司之業務支出。再者，醇萃公司與貝殼風
    鈴公司、香港醇萃公司分屬不同法人主體，醇萃公司借得之
    款項屬該公司資產，顯無用於支應貝殼風鈴公司及香港醇萃
    公司業務支出之可能。至吳俗霈於108年4月15日寄發予鄒圳
    麗之電子郵件雖記載：「香港Sandy他們在台灣3月展會的時
    候，帶走了蠻大一批的LUCU的貨，我們跟他們對好清單了。
    這筆費用，是不是就像我們3/30號我在香港跟你電話中說的
    那樣，就是記帳後每半年給你清單，費用先從你給我錢扣除
    ？廣州也陸續有運送貨物過去，費用部分我也記帳？」，鄒
    圳麗則回覆：「可以，就那樣處理」等意旨；另吳俗霈於同
    年5月18日寄發予鄒圳麗之電子郵件記載：「我知道你現在
    資金狀況不太好，我的費用跟廣州香港的機票住宿等差旅費
    ，還是我先掛在台灣公司帳上，但我不一定會先領走錢，大
    家都辛苦了。你說怎樣？」，鄒圳麗回覆：「可以，我想辦
    法找錢，支持大家一起把事做成！你放心工作」等內容（見
    本院㈡卷第339至341頁） ，惟上開電子郵件充其量僅能知悉
    鄒圳麗允諾可從其交予吳俗霈之金錢，扣除香港Sandy等人
    在台灣展會中帶走貨物之費用、廣州運費由吳俗霈記帳，另
    吳俗霈的費用、差旅費可掛在台灣公司帳上等情，但未顯示
    鄒圳麗同意系爭款項除支付醇萃公司營運費用，尚需支應貝
    殼風鈴公司及香港醇萃公司之業務支出。吳俗霈上開所辯，
    自不可採。
㈣、借用人應於約定期限內，返還與借用物種類、品質、數量相
    同之物，未定返還期限者，借用人得隨時返還，貸與人亦得
    定一個月以上之相當期限，催告返還。又給付無確定期限者
    ，債務人於債權人得請求給付時，經其催告而未為給付，自
    受催告時起，負遲延責任。民法第478條、第229條第2項分
    別定有明文。系爭借貸契約約定本金依據醇萃公司營運狀態
    償還，有系爭電郵在卷可憑（見原審㈠卷第35頁），核屬未
    定返還期限者，則鄒圳麗在原審以變更聲明狀繕本於109年4
    月16日送達催告吳俗霈返還系爭款項（見原審㈠卷第461、47
    7頁），於催告後逾一個月（即109年5月16日），應認吳俗
    霈即有返還系爭款項之義務。按鄒圳麗在上揭變更聲明狀已
    表明借款予醇萃公司之原因事實，雖主張係終止與吳俗霈之
    委任關係請求還款，但法院適用法律並不受當事人法律見解
    拘束，自應認鄒圳麗已催告返還借款。職是，鄒圳麗依消費
    借貸之法律關係，請求吳俗霈給付系爭款項，及自催告屆滿
    翌日即109年5月17日起至清償日止，按週年利率5％計算之利
    息，即屬有據，逾此範圍，則屬無據。
㈤、鄒圳麗依消費借貸之法律關係、民法第544條、第179條、第1
    84條規定，請求吳俗霈給付鄒圳麗系爭款項本息，惟其聲明
    同一，屬訴之選擇合併（見本院㈣卷第392頁），本院既准其
    依消費借貸法律關係為請求，即毋庸再就民法第544條、第1
    79條、第184條規定為論斷。又本院既准許鄒圳麗先位依消
    費借貸之法律關係，請求吳俗霈給付系爭款項本息，則醇萃
    公司備位依公司法第23條第1項、民法第184條規定，擇一求
    為命吳俗霈給付系爭款項本息部分，亦毋庸再行審判，附此
    陳明。
四、綜上所述，鄒圳麗依消費借貸之法律關係，先位請求吳俗霈
    給付系爭款項，及自109年5月17日起至清償日止，按週年利
    率5％計算之利息，為有理由，應予准許。逾此部分之請求（
    即109年5月17日以前之遲延利息），不應准許。原審就上開
    應准許部分，為鄒圳麗敗訴之判決，及就備位醇萃公司之訴
    所為之裁判，尚有未洽，鄒圳麗及吳俗霈各自上訴意旨指摘
    原判決不當，求予廢棄改判，為有理由，爰由本院廢棄改判
    如主文第2項所示。另鄒圳麗上開不應准許部分，原審所持
    理由雖有不同，但結論並無二致，仍應予維持，應駁回鄒圳
    麗此部分之上訴。至醇萃公司備位之訴已失繫屬，本院毋庸
    裁判。又本判決所命給付部分，鄒圳麗、吳俗霈均陳明願供
    擔保宣告准、免假執行，經核均無不合，爰分別酌定相當擔
    保金額後准許之。
五、吳俗霈雖聲請傳訊員工蕭雅玫、顏汝庭、葉若蓁、林秀佳、
    鄭唯廷，以證明醇萃公司與貝殼風鈴公司、香港醇萃公司間
    業務往來關係（見本院㈣卷第328至331頁）。然吳俗霈就系
    爭消費借貸契約應負借款人之民事責任，與醇萃公司、貝殼
    風鈴公司、香港醇萃公司間業務往來關係無涉，故本院核無
    調查上開證據之必要。另本件事證已臻明確，兩造其餘攻擊
    防禦方法或證據，核與判決結果不生影響，爰不逐一論列，
    併此陳明。
六、據上論結，本件鄒圳麗之上訴（含追加之訴）為一部有理由
    ，一部無理由，吳俗霈之上訴為有理由，依民事訴訟法第45
    0條、第449條第2項、第78條、第463條、第390條第2項、第
    392條第2項，判決如主文。
中　　華　　民　　國　　111 　年　　6 　　月　　22　　日
                  民事第十六庭  
                        審判長法  官  朱耀平
                              法  官  羅立德
                              法  官  邱育佩
正本係照原本作成。
鄒圳麗不得上訴。
吳俗霈如不服本判決，應於收受送達後20日內向本院提出上訴書
狀，其未表明上訴理由者，應於提出上訴後20日內向本院補提理
由書狀（均須按他造當事人之人數附繕本）上訴時應提出委任律
師或具有律師資格之人之委任狀；委任有律師資格者，另應附具
律師資格證書及釋明委任人與受任人有民事訴訟法第466條之1第
1項但書或第2項所定關係之釋明文書影本。如委任律師提起上訴
者，應一併繳納上訴審裁判費。
中　　華　　民　　國　　111 　年　　6 　　月　　22　　日

    　　　　　　　　　　　　　書記官  林伶芳